臺灣高等法院臺中分院民事判決　　　九十一年度上易字第二九二號
　　　上　訴　人　丙○○
　　　　　　　　　甲○○
　　　被上訴人　　乙○○
右當事人間請求返還價金事件，上訴人對於中華民國九十一年七月十一日臺灣彰化地
方法院九十年度訴字第一二五○號第一審判決提起上訴，本院判決如左：
    主    文
上訴駁回。
第二審訴訟費用由上訴人負擔。
    事實及理由
一、上訴人起訴主張：(一)先位之訴部分：兩造於民國九十年八月九日訂立不動產買賣
    契約（以下稱系爭契約），由上訴人向被上訴人購買被上訴人所有坐落彰化縣溪
    湖鎮○○段五四五地號土地應有部分三分之一（以下稱系爭土地），買賣價金為
    新臺幣（下同）六百十六萬元，上訴人並於同日支付定金一百萬元，嗣後再於同
    年月十三日支付頭款一百萬元，詎被上訴人未依系爭契約第九條約定，於地政機
    關核定土地增值稅後至九十年十月二十四日之前繳納增值稅，為此兩造曾於同年
    十月二十五日協調並同意解除系爭契約，系爭契約業經合意解除。若被上訴人抗
    辯系爭契約未經兩造合意解除，上訴人則依民法第二百五十四條之規定，以起訴
    狀繕本之送達為催告被上訴人應於十日內繳付土地增值稅，否則即為解除買賣契
    約之意思表示，系爭契約無論係合意解除或法定解除，既經解除，依民法第二百
    五十九條第一款規定，上訴人自得本於回復原狀請求權，請求被上訴人返還定金
    及買賣價金各一百萬元合計二百萬元本息（先位之訴經原審駁回，上訴人僅對其
    中買賣價金一百萬元部分上訴，其餘定金一百萬元部分未經聲明不服）。(二)備位
    之訴部分：若認上訴人先位之訴無理由，則因本件買賣價金明顯高出市價一倍，
    被上訴人對系爭土地鄰地之水利地無使用之正當權源等理由，上訴人已不願再買
    受系爭土地，依系爭契約第十條約定，系爭契約因上訴人不願履行之可歸責上訴
    人事由，被上訴人僅可沒收定金一百萬元，不能沒收頭款一百萬元，上訴人仍得
    依系爭契約第十條約定，請求被上訴人返還頭款一百萬元，爰依系爭契約第十條
    請求被上訴人返還頭款一百萬元等情。先位之訴本於民法第二百五十九條第一款
    回復原狀請求權，備位之訴本於系爭契約第十條約定，求為命被上訴人給付上訴
    人一百萬元，及自起訴狀繕本送達翌日起至清償日止按年息百分之五計算利息之
    判決。
二、被上訴人則以：(一)先位之訴部分：系爭契約第十一條約定，上訴人應先給付第二
    期土地買賣價款三百萬元，加上被上訴人自備之六十萬元，塗銷系爭土地之抵押
    權後，被上訴人始有繳付系爭土地土地增值稅之義務，被上訴人並無先繳付土地
    增值稅之義務。上訴人以本件買賣價金過高為由，不願繼續履行系爭契約，並拒
    不給付第二期款，遲延責任應在上訴人，上訴人主張被上訴人遲延繳納土地增值
    稅，並以此為由主張解除系爭契約，為無理由。再被上訴人並未合意與上訴人解
    除系爭契約，系爭契約仍屬有效，上訴人不得請求被上訴人返還已交付之價金。
    (二)備位之訴部分：系爭契約約定定金為二百萬元，並非上訴人主張之一百萬元。
    又系爭契約第十條約定所謂「不能給付」，包含不願給付在內，本件係因上訴人
    認買賣價金過高不願繼續履行契約，依系爭契約第十條約定因可歸責於上訴人之
    事由致契約不能履行時，被上訴人得沒收定金，系爭契約之定金為二百萬元，應
    由被上訴人沒收，上訴人不得請求返還定金等語，資為抗辯。
三、原法院斟酌兩造之主張及攻擊防禦方法結果，認上訴人先位及備位之訴為無理由
    ，諭知上訴人敗訴之判決。上訴人不服，聲明上訴，求為判決：(一)原判決關於駁
    回上訴人在第一審新臺幣（下同）一百萬元及其法定利息部分之訴與該部分假執
    行之聲請暨命負擔該部分訴訟費用之裁判均廢棄。(二)右廢棄部分，被上訴人應給
    付上訴人一百萬元，及自起訴狀繕本送達翌日起至清償日止，按年息百分之五計
　　算之利息。(三)願供擔保，請准宣告假執行。被上訴人則答辯聲明，求為判決：駁
　　回上訴。
四、上訴人主張兩造於九十年八月九日簽訂不動產買賣契約，約定上訴人向被上訴人
    購買系爭土地，買賣價金為六百十六萬元，上訴人已依約交付二百萬元予被上訴
    人之事實，為被上訴人所不爭執，並有上訴人提出不動產買賣預約契約書影本一
    份在卷為證，堪信為真實。是本件於先位之訴應審究者為：(一)兩造有無合意解除
    系爭契約？(二)兩造若未合意解除契約，上訴人是否得依民法第二百五十四條之規
    定解除契約？其解除契約是否合法？
五、(一)系爭契約是否業經兩造合意解除部分：按當事人主張有利於己之事實者，就其
    事實有舉證之責任，民事訴訟法第二百七十七條前段定有明文。本件上訴人主張
    兩造曾於九十年十月二十五日合意解除買賣契約，然為被上訴人所否認，上訴人
    自應就該事實負舉證責任。上訴人固主張兩造在證人邱銀堆開設之代書事務所協
    調並解除買賣契約，惟證人邱銀堆在原審結證稱：兩造確有在九十年十月間借伊
    事務所談解除契約事宜，但伊並未介入兩造談話內容，故是否有解除契約及詳細
    內容伊均不清楚等語，證人邱銀堆於兩造商談解除買賣契約時既未參與協調，對
    兩造是否已達成解除契約之合意即無從知悉，難據其證詞為兩造已合意解除系爭
    契約之證明。此外，上訴人復未舉證證明兩造有合意解除契約之事實，上訴人此
    部分主張，自難採信。(二)上訴人得否依民法第二百五十四條之規定解除系爭契約
    部分：１、按契約當事人之一方遲延給付者，他方當事人得定相當期限催告其履
    行，如於期限內不履行時，得解除其契約；又給付有確定期限者，債務人自期限
    屆滿時起，負遲延責任；給付無確定期限者，債務人於債權人得請求給付時，經
    其催告而未為給付，自受催告時起，負遲延責任，民法第二百五十四條、第二百
    二十九條第一項、第二項前段固分別定有明文。本件上訴人主張系爭土地之土地
    增值稅應由被上訴人繳納，被上訴人迄未繳納，及上訴人業以本件起訴狀繕本之
    送達為催告被上訴人應於收受繕本十日內繳納土地增值稅，如被上訴人未依限繳
    納，上訴人即以該繕本之送達為解除系爭契約之意思表示等情，固為被上訴人所
    不爭執，並有起訴狀、系爭契約影本各一份在卷為證，堪信為實在。然查，證人
    張素純在原審證稱：「契約書第十二條第二款新台幣三百萬元，是買方先提出三
    百萬元後，賣方提出六十萬元，會同代書到溪湖合作金庫辦理塗銷抵押權後，再
    到地政機關辦理過戶手續。增值稅是於塗銷後才去繳納增值稅。後來因為賣方有
    到我的事務所要會同辦理，但買方說覺得太貴而不要購買，且要拿回印鑑等資料
    ，我將這些印鑑資料還給原告（即上訴人）後再寄存證信函給兩造。後來賣方有
    要求我聯絡買方過來辦理過戶手續。九十年九月三日向稅捐處聲請核課土地增值
    稅。」等語（見原審卷四二頁），在本院證稱：「我有通知雙方要繳稅跟繳交價
    金，雙方可以同時到合庫塗銷、繳稅，賣方（按指被上訴人）有拿六十萬元來，
    買方（按指上訴人，下同）沒有來，我就寫存證信函給買方，買方後來有拿回證
    件資料。我建議賣方不要繳稅，避免萬一不能退稅很麻煩。」等語，足證本件係
    因上訴人嗣後反悔不願買受系爭土地，且未依約交付價金三百萬元，證人張素純
    始建議被上訴人不要繳納增值稅以免買賣不成退稅麻煩，而非被上訴人未依約或
    遲延繳納增值稅至明，上訴人以被上訴人遲延繳納增值稅，違反系爭契約義務，
    催告被上訴人依限繳納，並主張被上訴人未依限繳納，其已為解除系爭契約之表
    示，系爭契約業已合法解除，自屬無據。(三)綜上，上訴人主張系爭契約業經兩造
    合意解除，或系爭契約業經上訴人依民法第二百五十四條規定解除，並依民法第
    二百五十九條第一款回復原狀請求權，請求被上訴人返還已支付之頭款一百萬元
    ，為無理由，應予駁回。
六、上訴人先位之訴既經駁回，其請求備位之訴之解除條件即已成就，本院自應再審
    酌上訴人備位之訴之請求。按解釋契約，固須探求當事人之真意，不得拘泥於契
    約之文字，但契約文字業已表示當事人真意，無須別事探求者，即不得反捨契約
    文字而更為曲解（最高法院十七年上字第一一一八號判例參照），經查，系爭契
    約第二條業已明載：「定金新台幣壹佰萬元正（現金）於本約成立同時由甲方（
    按即上訴人，下同）交付乙方（按即被上訴人，下同）親收並得於契約履行時作
    為給付之價款壹部。」等語，有系爭契約影本一份在卷可稽，被上訴人雖爭執系
    爭契約之定金為二百萬元，並經證人張素純在原審及本院證稱兩造確係約定定金
    為二百萬元，但因上訴人於簽約當日僅準備一百萬元現金，伊不敢寫定金為二百
    萬元，故在契約上記載定金為一百萬元，嗣後上訴人於同年月十三日另交付定金
    一百萬元等語，惟上開證詞不僅與系爭契約第二條條文內容記載不符，亦與系爭
    契約末行記載：「民國九十年八月十三日買方付頭款新台幣壹佰萬元正，出賣人
    收執無誤。乙○○」等語相異，揆諸前開說明，本件契約第二條及契約末行之記
    載均無文義不明須另求解釋之必要，是證人張素純雖證稱定金約定為二百萬元，
    惟既與契約文字記載不符，即難採信。綜上，上訴人主張兩造約定之定金為一百
    萬元，堪信為真實。再查，「契約因可歸責於甲方之事由致不能履行時定金不得
    請求返還，如契約因可歸責於乙方之事由致不能履行時乙方應加位返還其所受之
    定金等各不得異議。」，系爭契約第十條約定甚明，該條款係關於有可歸責之原
    因致不能履行時，已交付之定金應予沒收或加倍返還之問題，為違約金約定之性
    質，至於已交付之買賣價金應如何返還，兩造並未於該契約條款併予約定。是縱
    依前述，本件買賣定金為一百萬元，且上訴人於訂約後不願繼續履行契約，已合
    於系爭契約第十條所定不能履行係因可歸責於上訴人之事由不虛，被上訴人亦僅
    得沒收已交付之定金一百萬元而已，尚難及於被上訴人已交付之買賣價金一百萬
    元。然該條既未載明已交付之買賣價金應併予返還等字語，上訴人復未舉證證實
    系爭契約業經合法解除，乃上訴人遽為推揣而據該條約定請求返還已給付之價金
    一百萬元，尚屬無據，不應准許。
七、綜上所述，上訴人先位之訴主張依據合意解除契約或法定解除契約後之回復原狀
    請求權，請求被上訴人應返還已支付頭款一百萬元；備位之訴主張依契約第十條
    之約定，請求被上訴人返還頭款一百萬元，及均自起訴狀繕本送達翌日起至清償
    日止，按年息百分之五計算之利息，均為無理由。原審因而為上訴人敗訴判決並
    駁回上訴人假執行之聲請，部分理由雖有不同，然結論則無二致。上訴人指摘原
    判決不當，求予廢棄改判，為無理由，應予駁回。
八、據上論結，本件上訴為無理由，依民事訴訟法第四百四十九條、第七十八條、第
    八十五條第一項前段，判決如主文。
中　　　華　　　民　　　國　　九十一　　年　　 十二　　 月　　　十　　　日
~B1民事第七庭審判長法　官　簡清忠
~B2　　　　　　　　法　官　盧江陽
~B3　　　　　　　　法　官　陳賢慧
右為正本係照原本作成。
不得上訴。
~B 　 　　　　　　書記官　瑞芳
中　　　華　　　民　　　國　　九十一　　年　　 十二　　 月　　 十一　　 日
